【裁判字號】    98,消債清,43
【裁判日期】    990617
【裁判案由】    清算事件
【裁判全文】
臺灣臺南地方法院民事裁定            98年度消債清字第43號
聲  請  人
即債務 人   乙○○
上列當事人因消費者債務清理事件聲請清算，本院裁定如下：
    主  文
聲請駁回。
聲請程序費用新臺幣壹仟元由聲請人負擔。
    理  由
一、按債務人與金融機構協商成立者，不得聲請更生或清算，但
    因不可歸責於己之事由，致履行顯有重大困難者，不在此限
    ；本條例施行前，債務人依金融主管機關協調成立之中華民
    國銀行公會會員辦理消費金融案件無擔保債務協商機制與金
    融機構成立之協商，準用前項之規定，消費者債務清理條例
    第151 條第5項、第6項分別定有明文。又聲請更生或清算不
    合程式或不備其他要件者，法院應以裁定駁回之，但其情形
    可以補正者，法院應定期間先命補正，復為同條例第8 條所
    明定。衡諸債之關係，係以當事人間之信賴關係為基礎，為
    社會經濟組織之重要支柱，故當事人於以法律行為追求自己
    之利益之際，亦應顧及對方之利益，並考量債權債務在社會
    上之作用，本於誠實及信用之原則，行使債權及履行債務。
    是對於已陷入經濟上困境之消費者，若任其於惡性循環之債
    務窘境中生存，將衍生嚴重之社會問題，難以維持安定之社
    會經濟秩序，故為兼顧債權人、債務人雙方之利益，對陷於
    經濟上困境之消費者，乃允其於消費者債務清理條例施行後
    ，得選擇以重建型之更生程序或清算型之清算程序清理其債
    務，藉以妥適調整債務人與債權人及其他利害關係人間之權
    利義務關係，保障債權人獲得公平受償，並謀求消費者經濟
    生活之重建復甦機會。惟對於已與金融機構協商成立，或於
    本條例施行前，已依金融主管機關協調成立之中華民國銀行
    公會會員辦理消費金融案件無擔保債務協商機制與金融機構
    成立協商之債務人，若非因不可歸責於己之事由，致履行顯
    有重大困難，自有違債權契約為誠信契約之本旨，故依消費
    者債務清理條例第151 條第6項準用同條第5項前段之規定，
    不得聲請更生或清算，應駁回其清算之聲請，始能避免肇致
    道德危險。
二、本件聲請意旨略以：聲請人即債務人乙○○前曾依照中華民
    國銀行公會會員辦理消費金融案件無擔保債務協商機制，於
    民國95年間與債權人台新國際商業銀行股份有限公司（以下
    簡稱台新銀行）等多家金融機構成立協商，並約定每月應還
    款金額新臺幣（下同）為7,318 元。聲請人目前累積債務金
    額為7,773,668 元。聲請人收入原本不豐，除本身無擔保債
    務外，尚有高達600 餘萬元之保證從債務，迄今仍不斷加計
    利息、違約金，且該筆從債務並不受銀行工會「個別協商一
    致性方案」所拘束，協商顯無實質之效益。另聲請人尚有聲
    請人長女丁○○助學貸款保證債務10餘萬元。又聲請人名下
    亦無任何財產可供執行清償，僅憑每月萬餘元之收入，有不
    能清償債務之情形。又聲請人因家庭不睦因而離異，獨自租
    賃房屋而居，增加房租負擔而告毀諾，因此實有不可歸責於
    己致履行顯有重大困難之事由，為此，依消費者債務清理條
    例提出本件清算之聲請等語。
三、經查：
    (一)聲請人於本件清算聲請前，曾於95年5 月15日依金融主管
      機關協調成立之中華民國銀行公會會員辦理消費金融案件
      無擔保債務協商機制與台新銀行等金融機構成立協商，自
      95年6 月份起，分80期，利率0.00%，每月7,318元分期償
      還，聲請人還款至95年9 月止，應繳納總額21,984元，惟
      聲請人僅繳納21,336元，不足應繳金額。嗣經台新銀行多
      次通知，聲請人仍未將款項繳足，至95年11月2 日台新銀
      行通報毀諾予各家金融機構等情，此經聲請人及台新銀行
      分別陳明在卷（本審卷第5 頁、第88頁），並有台新銀行
      提出之協議書、無擔保債務還款計劃及相關資料在卷可稽
      （本審卷第90頁至第104頁），自堪信為真實。
    (二)聲請人主張伊除無擔保債務外，尚有高達600 餘萬元之保
      證從債務，且該筆從債務並不受銀行工會「個別協商一致
      性方案」所拘束，協商顯無實質之效益。又聲請人名下亦
      無任何財產可供執行清償，僅憑每月萬餘元之收入，有不
      能清償債務之情形。且聲請人因家庭不睦因而離異，獨自
      租賃房屋而居，增加房租負擔而告毀諾，因此實有不可歸
      責於己致履行顯有重大困難之事由等語。惟查：
      1.按債務人與金融機構之債權人成立協商後，即應本於債
        權契約，依誠實及信用之原則勉力履行之。是以，債務
        人在履行債務期間，須經歷經濟困苦之過程，其生活程
        度當然必須相當限制，除應積極開源努力勤奮工作以增
        加收入償還債務外，尚須節流儉樸其生活需求而適當控
        制其生活費用支出，以達成勉力履行債務。次按消費者
        債務清理條例第151 條第5、6項規定：「債務人與金融
        機構協商成立者，不得聲請更生或清算。但因不可歸責
        於己之事由，致履行顯有重大困難者，不在此限。本條
        例施行前，債務人依金融主管機關協調成立之中華民國
        銀行公會會員，辦理消費金融案件無擔保債務協商機制
        與金融機構成立之協商，準用前項之規定。」，所謂因
        不可歸責於己之事由，致履行顯有重大困難之情形，應
        係指債務人與最大債權金融機構協商「成立後」，債務
        人之經濟狀況、生活等客觀事實有顯著變動者而言，亦
        即債務清償方案成立後，固由債務人按其條件履行，惟
        須於其後發生情事變更，在清償期間因不可歸責於己之
        事由，而有收入或收益不如預期或支出增加之情形，致
        該還款方案履行困難甚或履行不能，始能聲請更生或清
        算。此項規定旨在避免債務人任意毀棄已成立之協商，
        濫用更生或清算之裁判上債務清理程序。況該債務清償
        方案係經當事人行使程序選擇權所為之債務清理契約，
        債務人自應受該還款協議所拘束。
      2.本件聲請人係於95年間毀諾，是依行政院內政部所公告
        95年度臺灣省低收入戶最低生活費用每人每月為 9,210
        元，該生活費標準係按照政府最近一年平均每人消費支
        出（包括食品費、衣著鞋襪費、房租水電費、家居管理
        費、醫療保健費、交通通訊費、娛樂教育費及雜項支出
        ）百分之60訂定，是應認以此9,210 元為債務人每月之
        生活費用，聲請人主張超越此範圍部分顯不足採信。況
        且，聲請人於履行債務期間本應節約省用而過較不寬裕
        之經濟生活，並誠實勤勉地履行債務，以符合公平正義
        及誠信原則，是認聲請人每月必要生活費用（包含食、
        衣、住、行、強制性保險等）依上開標準以每月 9,210
        元計算，始屬合理。雖聲請人主張因家庭不睦因而離異
        ，獨自租賃房屋而居，增加房租負擔等情。惟上開行政
        院內政部所公告之臺灣省低收入戶每人每月最低生活費
        用業已包含房租在內。是聲請人主張因增加房租負擔而
        告毀諾，顯無視履行債務期間，應經歷經濟困苦之過程
        ，故前揭情節，核非不可歸責於己之事由灼然。聲請人
        以此主張，要無可採。
      3.聲請人於95年5月15日與金融機構成立協商後，約定每
        月償還7,318 元，自95年6月第一次繳款，迄95年9月止
        ，應繳納總額21,984元，惟聲請人僅繳納21,336元，不
        足應繳金額。嗣經台新銀行多次通知，聲請人仍未將款
        項繳足，至95年11月2 日台新銀行通報毀諾，有如前述
        。然聲請人於95年3 月17日聲請前揭協商時，業已出具
        收入證明切結書，切結其每月收入為8,000 元等情，有
        該切結書附卷可參（本審卷第99頁）。而聲請人係受僱
        於第三人甲○○，協助甲○○整理攤位及點心販賣，當
        日所得須控留攤位租賃金及進貨成本後，再以現金直接
        給付工資，聲請人每日所得須視當日點心販售業績而定
        ，最多700元至800元；倘業績清淡僅200元至300元，故
        乙○○每日工資工均約400元至500元；平均月收入係12
        ,000元至15,000元等情，此經本院依職權向聲請人之雇
        主甲○○查明聲請人自95年迄今之薪資收入，並據甲○
        ○具狀陳明在卷足憑（本審卷第147 頁），再揆之聲請
        人亦陳明其每月工資約13,000元至15,000元等語（本審
        卷第110 頁），由此顯見，聲請人所得收入並無減少，
        反而與其於95年3 月17日聲請前揭協商時，所切結之每
        月收入8,000元為多至明。
      4.另聲請人原積欠花蓮區中小企業銀行之債務係於86年11
        月27日由向清雄向花蓮區中小企業銀行借款610 萬元，
        並由聲請人乙○○、第三人向清福、鄭金火、向玉珠、
        王永誠擔任連帶保證人，嗣經該銀行於94年10月7 日將
        債權轉賣予瑞陞復興一資產管理股份有限公司（下稱瑞
        陞公司），此有瑞陞公司所提出之債權讓與證明書及借
        據附卷足憑（本審卷第143頁、第145頁）。又聲請人係
        於95年5 月15日與台新銀行等金融機構成立協商等情，
        已如前述。而聲請人所主張尚有高達600 餘萬元之保證
        從債務，且該筆從債務並不受銀行工會「個別協商一致
        性方案」所拘束，既為協商當時已存在之事實，而非協
        商成立後始發生之情事，聲請人仍願意以每月還款7,31
        8 元之條件與債權金融機構達成協商合意，顯見聲請人
        以此部分主張有不可歸責於己致履行顯有重大困難之事
        由，自難憑信。又為妥適調整債務人與債權人及其他利
        害關係人間之權利義務關係，保障債權人獲得公平受償
        ，並謀求消費者經濟生活之重建復甦機會，聲請人非不
        可請求上開公司依協商程序，訂定適當合理可行之清償
        方案，以避免對該公司負擔高額之償還金額，致無法履
        行對其他債權人之協商條件，此亦符合消費者債務清理
        條例兼顧保障債權人公平受償及重建復甦債務人經濟生
        活之立法目的。本院參酌瑞陞公司99年4 月14日具狀陳
        明：「…聯絡多日均無法順利聯繫上債務人，無法與其
        達成協議…。」等語（本審卷第152 頁），足徵聲請人
        係有機會與上開公司達成個別協商之可能，卻自始未曾
        盡力請求該公司依協商程序，訂定適當合理可行之清償
        方案至明。是以，聲請人於未請求上開公司依協商程序
        ，訂定適當合理可行之清償方案之情況下，即遽斷其恐
        無餘力處理上開積欠之債務，而逕向法院聲請清算，亦
        有不當。
      5.綜上所述，聲請人於95年5 月與無擔保借款協商成立時
        ，勢必已考量其本身收入、支出狀況以決定還款之金額
        是否其所能負擔。參諸協議書之內容，亦有聲請人之親
        筆簽名，此有該協議書附卷可憑（本審卷第101頁），
        由此表示聲請人同意協商之還款條件，而聲請人既同意
        協商還款內容，依前揭說明，聲請人自應受協議內容之
        拘束。況且，聲請人既有接受或拒絕該協商條件之權利
        ，縱該協商方案係出於債權銀行片面所訂立，然該協商
        方案之利率已降至0%，足徵債權銀行已做讓步與妥協，
        對於聲請人而言，並無顯失公平或限制聲請人權利之行
        使或加重聲請人責任之情事，聲請人更應戮力還款。再
        者，聲請人於前揭協商後，支出並未有重大變化，收入
        及財產無明顯減少之情況下，則聲請人執協商時即已存
        在之事實，據為毀諾並主張係為不可歸責於己之事由，
        自非可採。更何況，依誠實信用原則，聲請人既以每月
        還款7,318 元與債權銀行達成協商合意，自當依約履行
        ，縱聲請人為償還債務，必須經歷履行期間較不寬裕之
        經濟生活，然此乃聲請人於負擔債務時即得預見。聲請
        人據此更應樽節開支，戮力還款，自不得於與金融機構
        成立協商後，又率爾聲請依清算程序清理其債務。
    (三)至於聲請人主張尚有伊長女丁○○助學貸款保證債務10餘
      萬元等語。惟查：依據丁○○與臺灣銀行鳳山分行於94年
      8 月11日所簽立之放款借據（就學貸款專用）第4條第3項
      係約定：「甲方（即丁○○）就讀國內學校且非在職專班
      者，其償還期間之起算日為本教育階段學業完成後（如未
      繼續升學者）滿一年之次日、或最後教育階段學業完成後
      （如繼續在國內升學者）滿一年之次日；甲方因故退學或
      休學而未繼續就學者，其償還期間之起算日為退學日後或
      休學開始日後滿一年之次日；甲方服義務兵役或替代役者
      ，其償還期間之起算日為服役期滿後滿一年之次日；甲方
      參加教育實習者，其償還期間之起算日為實習期滿後滿一
      年之次日。但甲方就讀國內在職專班者，其償還期間之起
      算日為本教育階段學業完成日（如未繼續升學者）之次日
      ，或最後教育階段學業完成日（如繼續在國內升學者）之
      次日。甲方於本教育階段學業完成後，如繼續在國內升學
      且繼續向乙方（即臺灣銀行鳳山分行）借得就學貸款者，
      乙方得於知悉該情形時，主動更新償還期間起算日。」；
      同條第4項係約定：「甲方如出國留學、出國定居或出國
      就業者，本借款視為全部到期，甲方至遲應於出國前一日
      ，一次還清借款本金及其應負擔之利息。」等情，此有臺
      灣銀行鳳山分行提出之放款借據在卷可按（本審卷第 115
      頁、第116頁）。又本件聲請人係於95年9月未繳款而告毀
      諾，已前所述。然臺灣銀行鳳山分行分別於94年12月22日
      、95年5月4日、95年11月21日、96年11月23日、97年4月1
      7 日仍持續貸放上開就學貸款金額，此有臺灣銀行鳳山分
      行提出之就學貸款放出查詢單在卷足憑（本審卷第114 頁
      ）。顯見聲請人毀諾時，其長女丁○○仍為就學狀態，則
      依臺灣銀行之就學貸款償還期間，主債務人丁○○之就學
      貸款償還責任尚未發生，是此部分就學貸款顯與聲請人毀
      諾前是否可依債務協商內容清償月付金額無關。
    (四)綜參以上各情，聲請人於履行協商債務清償期間，其財產
      收入並無減少，其支出又無重大變化之情況下，已難謂聲
      請人有何履行顯有重大困難之情事存在。又聲請人所提出
      之證據，亦不足以證明其確有「因不可歸責於己之事由致
      履行顯有重大困難」之情形。是其本件聲請，核已與消費
      者債務清理條例第151條第5項之要件，顯有未合。
四、末按債務清償方案既係經當事人於本條例施行前行使選擇權
    所合意成立之債權契約，債務人自應受該成立之契約所拘束
    ，如認該協商成立之清償方案其後有不適當履行之情形，仍
    應誠實面對債務，誠意向債權人協商謀求更合理之清償方案
    ，而非輕率毀諾，逕為聲請清算程序。本件聲請人既於本條
    例施行前與債權人台新銀行等金融機構成立協商，每月償7,
    318 元，且已依協商方案履行，若聲請人認原協商成立之清
    償方案有不適當履行之情形，本應誠實面對債務，再次循「
    個別協商一致性方案」之協商程序，積極與債權人協商謀求
    更合理之債務清償方案，藉此調整其債權債務關係，適度平
    衡其收支情形，如此方符合本條例兼顧保障債權人公平受償
    及債務人經濟生活重建復甦之立法目的。是以，聲請人無因
    不可歸責於己之事由，致履行顯有重大困難，竟率予毀諾，
    逕為聲請本件清算，亦有不當。
五、綜上所述，聲請人主張本件因有不可歸責於己之事由，致履
    行上開協議內容顯有重大困難等語，應非可採，已如前述。
    而其於消費者債務清理條例施行前，既與金融機構之債權人
    依金融主管機關協調成立之中華民國銀行公會會員辦理消費
    金融案件無擔保債務協商機制成立協商，則本件聲請人聲請
    清算，顯然違背消費者債務清理條例第151 條第5、6項之規
    定，且上開欠缺又屬無從補正，依上說明，本院自應駁回其
    清算之聲請，爰裁定如主文。
中    華    民    國    99    年    6     月    17    日
                  民事第一庭     法  官   王漢章
以上正本係照原本作成。
如不服本裁定，應於裁定送達後10日內，以書狀向本院提出抗告
，並繳納抗告費新臺幣1千元。
中    華    民    國    99    年    6     月    17    日
                                 書記官   林木村

司法院資訊處製作；財團法人民間司法改革基金會備份。
